臺灣臺中地方法院民事裁定
110年度訴聲字第16號
聲  請  人  陳昶均    住臺中市○○區○○路○路○段00巷0                          號
法定代理人  紀湘菱  
訴訟代理人  王勝彥律師
相  對  人  陳柏菖  
            陳仕樺  
            陳美華  
            蔡佩臻  
共      同
訴訟代理人  陳凱翔律師
上列當事人間請求塗銷所有權移轉登記等事件（本院110年度訴
字第935號），聲請人聲請裁定許可為訴訟繫屬事實之登記，本
院裁定如下： 
    主  文
聲請人以新臺幣壹拾肆萬肆仟伍佰元為相對人供擔保後，許可就
如附表所示不動產為本院110年度訴字第935號訴訟繫屬事實之登
記。
聲請人其餘聲請駁回。
    理  由
一、聲請意旨略以：如附表所示之不動產（下稱系爭房地），係
    聲請人之父親陳泓穎生前與聲請人之祖父陳朝清合資購買，
    於民國93年11月22日借名登記予訴外人陳吟芳，嗣陳吟芳於
    104年12月14日過世，上開借名登記關係即終止，訴外人蔡
    翔筑、蔡雅萱及相對人蔡佩臻為陳吟芳之繼承人，並於104
    年12月17日辦理繼承登記，而蔡翔筑、蔡雅萱於104年12月2
    9日依借名登記法律關係、內部約定，各移轉登記返還系爭
    房地三分之一應有部分予聲請人，蔡佩臻部分則約定等其年
    滿20歲再行移轉予聲請人。詎蔡佩臻竟於109年4月6日移轉
    系爭房地所有權予相對人陳柏菖、陳仕樺、陳美華，每人各
    分得系爭房地九分之一，登記原因為「贈與」。聲請人爰依
    民法第244條第1項聲明訴請撤銷相對人間就系爭房地之贈與
    行為，並依民法第244條第4項、第242條、第767條第1項中
    段代位蔡佩臻請求陳柏菖、陳仕樺、陳美華塗銷所有權移轉
    登記，回復蔡佩臻所有，且依借名登記法律關係類推適用民
    法第541條第2項請求蔡佩臻移轉登記系爭房地予聲請人。則
    聲請人依民法第244條第4項請求陳柏菖、陳仕樺、陳美華塗
    銷所有權移轉登記，回復原狀，訴訟標的係代位蔡佩臻行使
    民法第767條第1項中段之權利，為物權關係之請求，符合民
    事訴訟法第254條第5項規定。為維護交易安全及避免系爭不
    動產所有權再遭移轉登記致聲請人及第三人權利受損，請准
    就系爭房地為訴訟繫屬事實之登記等語。
二、按訴訟標的基於物權關係，且其權利或標的物之取得、設定
    、喪失或變更，依法應登記者，於事實審言詞辯論終結前，
    原告得聲請受訴法院以裁定許可為訴訟繫屬事實之登記。民
    事訴訟法第254條第5項定有明文。前開規定修正理由為：「
    現行條文第5項規定旨在藉由將訴訟繫屬事實予以登記之公
    示方法，使第三人知悉訟爭情事，俾阻卻其因信賴登記而善
    意取得，及避免確定判決效力所及之第三人受不測之損害。
    其所定得聲請發給已起訴證明之當事人，係指原告；其訴訟
    標的宜限於基於物權關係者，以免過度影響被告及第三人之
    權益。…」。準此，法院許可為訴訟繫屬事實之登記，必以
    訴訟標的之權利係本於物權關係為請求，且該權利或標的物
    之取得、設定、喪失、變更依法應登記者為要件，二者缺一
    不可。若原告起訴所主張訴訟標的之權利，其得、喪、設定
    、變更無須登記者（例如基於買賣契約所生之債權），縱使
    所請求給付者，為得、喪、設定、變更應經登記之「標的物
    」（例如不動產），亦與此條項規定要件不符，而不能發給
    起訴之證明。又按債權人代位債務人對第三人起訴，係以債
    務人與第三人間之債權債務關係為訴訟標的，至債權人基於
    對債務人之債權所取得之代位權，僅涉及代位訴訟當事人適
    格之要件，而與訴訟標的無關（最高法院106年度台抗字第3
    12號裁定意旨參照）。
三、經查，聲請人已於民事更正狀中陳明聲明第1項後段請求權
    基礎係依民法第244條第4項代位蔡佩臻行使民法第767條第1
    項中段之物上請求權，揆諸前揭說明，其聲明第1項後段代
    位蔡佩臻請求陳柏菖、陳仕樺、陳美華塗銷系爭房地之移轉
    登記，並回復蔡佩臻所有部分，係以民法第767條第1項中段
    為訴訟標的，屬於物權請求權，且系爭房地之取得、設定、
    喪失或變更，依法應登記，核與民事訴訟法第254條第5項要
    件相符。又聲請人就本案請求，提出系爭房地登記謄本、臺
    中地籍異動索引、戶籍謄本、繼承系統表等件為釋明之方法
    ，雖有相當之釋明，惟釋明仍有不足；且本訴之事實尚未經
    本院調查審理完畢，自以定相當擔保為登記為宜。按法院定
    擔保金額而為許可訴訟繫屬事實登記之裁定者，該項擔保係
    備供相對人因不當登記所受損害之賠償，其數額應視個案情
    節，依標的物受登記後，相對人難以利用或處分該標的物所
    受之損害為衡量之標準。本院爰審酌本件訴訟之訴訟標的價
    額為新臺幣（下同）867,000元，係不得上訴第三審之事件
    ，參考各級法院辦案期限實施要點有關第一、二審通常程序
    審判案件辦案期限分別為1年4月、2年，合計為3年4月，並
    以法定利率5％利息推算，相對人因本件訴訟繫屬事實登記所
    可能遭受之利息損失，應為144,500元（計算式：867,000元
    ×5％÷12×40＝144,500元，元以下四捨五入），是本院認應命
    聲請人為相對人供擔保之金額，以144,500元為當。
四、至聲請人另依民法第244條第1項訴請撤銷相對人間就系爭房
    地之贈與行為；及依借名登記法律關係類推民法第541條第2
    項訴請蔡佩臻將系爭房地移轉所有權登記予聲請人，核其訴
    訟標的均非基於物權關係所為請求，聲請人此部分之聲請，
    與民事訴訟法第254條第5項規定之要件不符，應予駁回。
五、本件聲請就聲明第1項後段部分為有理由，應予准許；其餘
    聲請部分，則無理由，應予駁回，爰依民事訴訟法第254條
    第5項，裁定如主文。 
中　　華　　民　　國　　110 　年　　10　　月　　29　　日
                  民事第一庭    法　官　蔡孟君
以上正本係照原本作成。
如不服本裁定應於送達後10日內向本院提出抗告狀，並繳納抗告
費新臺幣1,000元。
                                書記官　鄭雅雲
中　　華　　民　　國　　110 　年　　10　　月　　29　　日
附表：
一、土地

編號   土          地      坐        落     面    積   權    利   範    圍    市 鄉鎮市區   段   地    號  平方公尺  1 臺中 清水區 銀聯段 696-19    91 相對人陳柏菖、陳仕樺、陳美華各1/9 


二、建物

編  號 建號 基  地  坐  落 -------------門  牌  號  碼 房屋層數 建物面積（平方公尺）    權利     範圍     樓層面積 合    計 附屬建物主要建築材料及用途  1 3324 清水區銀聯段696-19地號 3層 第1層：47.99 第2層：48.6 第3層：48.6 屋頂突出物：18.49 合計：163.68 陽台：22.5 雨遮：8.08 相對人陳柏菖、陳仕樺、陳美華各1/9   臺中市○○區○○路000號